臺灣臺北地方法院民事判決　　　　　　　　95年度國字第16號
原　　　告　甲○○
兼訴訟代理　丁○○
人
　　　　　　丙○○
法定代理人　丁○○
法定代理人　甲○○
被　　　告　行政院金融監督管理委員會
法定代理人　乙○○
訴訟代理人　蓋華英　　律師
　　　　　　金延華　　律師
當事人間請求國家賠償事件，本院於中華民國96年3月29日言詞
辯論終結，判決如下：
    主      文
原告之訴及假執行之聲請均駁回。
訴訟費用由原告負擔。
    事實及理由
壹、程序部分：
一、按訴狀送達後，原告不得將原訴變更或追加他訴，但被告同
    意者，不在此限，民事訴訟法第255條第1項第1款定有明文
    。經查，原告甲○○、丙○○、丁○○起訴時原以行政院金
    融監督管理委員會證券期貨局為被告，因該局為行政院金融
    監督管理委員會之內部機關，非獨立機關，原告乃於本院民
    國95年8月9日言詞辯論期日，變更被告為行政院金融監督管
    理委員會，被告同意原告之變更，有該日言詞辯論筆錄在卷
    可稽（本院卷(一)第162頁反面)，按之上揭規定，原告訴之變
    更，自無不合，應予准許。
二、被告行政院金融監督管理委員會之法定代理人原為呂東英，
    嗣變更為施俊吉，再變更為乙○○，先後經其二人具狀聲明
    承受訴訟，均核無不合，亦應予准許。
貳、實體方面：
一、原告起訴主張：
    (一)訴外人博達科技股份有限公司 (以下簡稱博達公司)自88
      年12月18日起在臺灣證券交易所股份有限公司(以下簡稱
      證交所)掛牌上市，惟博達公司之負責人葉素菲等人竟陸
      續於該公司所提18次財務報告中，為虛偽不實之登載，並
      於該公司89年、90年、92年及93年先後多次募集發行有價
      證券時，於各該次公開說明書亦為虛偽不實之登載，致令
      嚴重誤導原告等投資者而加以投資，遲至93年6月15日博
      達公司無預警聲請重整而造成原告等之投資人權益受損，
      葉素菲等人已因該犯罪事實經檢察官提起公訴並判刑在案
      ；前財政部證券暨期貨管理委員會（以下簡稱證期會）就
      有價證券之募集、發行、買賣有監督之責，上開博達公司
      財務報告不實，其責任除牽涉會計師簽證和發行公司間有
      無刻意隱瞞之問題外，關鍵之點在於負責審核之主管機關
      即證期會並無盡到依法令為審查之責任，原告等因相信證
      期會所為之核准、查驗公告等行為，分別於92年3月4日、
      92年4月4日、93年3月26日、93年3月30日、93年3月31日
      、93年4月2日、93年4月5日、93年5月24日、93年5月25日
      各共買受十張博達公司可轉換公司債，各受有新臺幣 (以
      下未標明貨幣單位者，亦同)1,157,600元之損害，依大
      法官釋字第469號解釋，原告對被告有國家賠償請求權，
      原告曾於95年2月6日向被告提出國家賠償請求，惟被告於
      95年3月20日明示拒絕原告之請求。
    (二)證期會未善盡證券交易法賦予保障投資之職責、應注意未
      注意、怠於執行職務，於博達公司上市長達六年期間，因
      金融監理麻木廢弛，以致投資人損失慘重：
      1.博達公司係屬不宜上市公司卻核定上市：證券上市於88
        年間係由證期會核定，依上市審查準則第9條及上市審
        查準則補充規定第13條規定，會計師工作底稿經調閱後
        有重大缺失，係為不宜上市公司，證期會於核定博達公
        司上市前怠於執行職務，未詳審會計師工作底稿即核定
        該公司上市，於案發後被告調閱會計師工作底稿，始發
        現博達公司86年至88年財務報告，會計師均未執行適當
        查核程序，以分析主要銷貨客戶變動之合理性及未未直
        接取具函證回函等疏失，未蒐集足夠適切之查核證據，
        且未盡專業注意查核，即出具無保留或修正式無保留意
        見之查核報告，有違反當時會計師查核簽證規則之情事
        ，博達公司顯然為依法不可上市之公司，證期會卻讓其
        上市遺害股民。
      2.博達公司上市長達六年期間，證期會從未對其進行財務
        報告審查及財務業務檢查，證交所亦從未對其財務報告
        進行形式審閱或實質審閱，證期會顯有廢弛職務：依證
        券交易法第14條、第39條規定，博達公司之財務報告應
        定期編送證期會，而非證交所，再依證期會組織條例第
        2條、辦事細則第4條、第9條規定可知，上開財務報告
        亦由證期會檢查審核，但證期會從未對該公司之財務報
        告審查。又依證券交易法第38條規定，證期會對上市公
        司之實地查核，每五年會輪到一次，惟博達司六年間未
        被查核，顯有怠於執行職務。復依證交所審閱上市公司
        財務報告作業程序第4條、第5條、第7條規定證交所均
        需明確表示審閱結果及具體處理之意見，以勾稽是否依
        「形式審閱檢查表」執行形式審閱工作，否則證期會及
        證交所收到財務報告後，均束之高閣，將無人能知，且
        形式審閱為每季例行性工作，依證交所管理規則規定，
        證期會每月需收到財務報告之審閱結果，證交所卻從未
        對該公司進行財務報告之形式審閱，亦未依規定將審閱
        結果彙報證期會。
      3.博達公司上市各次募資案，均應為不核准案件卻全數核
        准通過：依證券交易法第17條第22條之規定，公開募集
        及發行有價證券，應先向主管機關申請核准，依發行人
        募集與發行有價證券處理準則及發行人募集與發行海外
        有價證券處理準則亦規定，須經主管機關審查後，未發
        現異常才予核准，並詳細臚列其條件，惟博達公司90年
        現金增資發行新股、90年發行國內可轉換公司債，違反
        發行人募集與發行有價證券處理準則第8條第4項規定，
        係為不核准案件，證期會不察卻均予核准；92年該公司
        發行海外無擔保轉換公司債，違反發行人募集與發行海
        外有價證券處理準則第7條第9項規定，亦不應核准之案
        件，證期會當時不調閱承銷商之配售資料卻予以核准，
        至93年7月案發後，被告調閱承銷商之承銷配售資料，
        始發現最終資金來源為博達公司，顯然證期會於核准前
        未盡責審查；另88年該公司申請上市及89年現金增資發
        行新股違反發行人募集與發行有價證券處理準則第8條
        第3項規定，93年現金增資參與發行海外存託憑證，違
        反發行人募集與發行海外有價證券處理準則第7第3項規
        定，均為不應核准，惟證期會仍不察，予以核准。
      4.博達公司上市六年期間，證交所從未對其進行財務預測
        之形式審閱，亦未依其處理程序規定進行實質審閱，證
        期會卻廢弛職務，不聞不問：依證交所審閱上市公司財
        務報告作業程序第4條第2項、第5條及第7條之規定，證
        交所對財務預測應明確表示審閱結果及具體處理之意見
        ，但證交所未依上開規定進行財務預測之形式審閱，亦
        未依規定將財務預測形式審閱結果按月彙報證期會，證
        期會亦未處理，顯然怠於執行職務。博達公司92年4月2
      　5日財務預測為正數113,852,000元，卻於92年12月31日
        更動為負數766,043,000元，衰退772.84%，達7.66億元
        ，依上開作業程序第4條第2項第2款、第5款規定，應為
        審質審閱，惟證期會竟僅就該公司原編製財務預測時對
        處分長期投資之時程及處分利益之估計過於樂觀部分處
        理，並未依法審質審查，才導致博達公司遭掏空而無人
        知悉。博達公司93年3月15日經會計師查核簽證之92年1
        2月31日之稅前虧損達36.65億，與前開更動財務預測虧
        損又衰退378.5%，然證期會仍未依法審查，再依上開作
        業程序第6條第1項規定，博達公司財務預測及報表如進
        行實質審閱，應調閱會計師之工作底稿，即能發現博達
        公司舞弊情事，足證證期會怠於執行職務。
    (三)證期會已將其組織條例第2條所列各款職務全部或一部委
      託證交所辦理：依被告機關之說明，對發行公司之平時查
      核管理，係按季、半年及年報交由證交所與櫃買賣中心
      辦理，且證交所成立四十餘年來，證期會將其組織條例第
      2 條所列各款職務委託證交所辦理，為眾所皆知之事，被
      告否認，應由其舉證證明之。
    (四)原告所受損害與證期會於博達公司上市六年間怠於執行職
      務有因果關係：博達公司係屬不宜上市公司卻核定上市，
      致股票市場始有博達公司之證券流通，上市後之各次募資
      案，含原告所購買之可轉換公司債，亦均為不應核准案件
      ，因證期會有應注意未注意之過失或怠於執行職務之情形
      ，致使原告在證券市場買到本不能流通之該公司可轉換公
      司債，原告所受損失當然與證期會之過失有因果關係存在
      。
    (五)財團法人證券投資人暨期貨交易人保護中心（以下簡稱投
      保中心）雖與會計師及承銷商達成和解，但原告可對投保
      中心未請求對象，自行提起訴訟，與對造達成和解再通知
      投保中心即可，本案如被告賠付後，原告將通知投保中心
      ，故不得將投保中心上開已和解款項，從原告請求中扣除
      。
　　並聲明：(一)被告應各給付原告丁○○、甲○○、丙○○1,15
  　7,600元及均自95年2月7日起至清償日止，按年息百分之五
    計算之利息；(二)願供擔保請准宣告假執行。
二、被告則以：
    (一)原告未說明被告機關所屬何公務員怠於執行職務，與國家
      賠償法第2條第2項規定未合：原告主張證期會怠於執行職
      務之公務員，即為博達公司上市六年間該會之歷任主任委
      員林宗勇、朱兆銓、丁克華等人，及副主任委員朱兆銓、
      丁克華、吳當傑、鍾慧貞等人，惟按財政部證券暨期貨管
      理委員會組織條例第5條之規定主任委員及副主任委員之
      職掌分別為綜理會務及襄理會務，對於具體個案應由各權
      責單位依相關規定執行其職務，原告固舉財政部證券暨期
      貨管理委員會議事規則第4條之規定，主張博達公司上市
      期間，證期會歷任之主任委員及副主任委員有怠於執行職
      務之情事，惟原告所引該議事規則第4條之規定，分為二
      項，第1項規範報告案件，第2項規範討論案件，有關原告
      所引「審理公開發行公司募集與發行有價證券案件及核備
      初次申請股票上市案件情形彙總報告」事項，係列於第1
      項之報告案件類，即委員對於博達公司申請上市及其後之
      募資行為，僅係聽取報告而非進行討論，故與原告所列證
      期會歷任主任委員及副主任委員之職責均無直接關係；又
      原告援引法務部83年2月2日法律字第02489號函及最高
      法院94年度台上字第1350號、93年度台上字第2014號等裁
      判，主張依國家賠償法第2條第2項之規定請求國家賠償，
      不以知悉加害公務員之姓名為必要云云，但上開裁判未有
      指出國家賠償之要件「不以知悉加害公務員姓名之必要」
      之字句或意旨，又上開法務部函文，係針對消滅時效所為
      之解釋，原告顯有誤會；本件原告向被告機關請求國家賠
      償
　　　，並未說明被告機關所屬何公務員執行職務侵害其自由、
　　  權利或怠於執行職務，致其自由、權利受有損害。
　　(二)原告自始未舉證證明對於被告機關有公法上請求權存在，
　　　或經原告請求執行而仍怠於執行職務之情事：被告機關於
  　　必要時固得檢查發行公司相關財務、業務狀況，或發行公
　    司就有價證券之募集、發行向被告機關申請核准或以申報
      生效等方式，均屬被告機關基於監理機關之立場，對於發
      行公司所為之管理與檢查，並非被告機關依法直接對於原
      告所負之公法上給付義務，原告固引證券交易法第37條至
      第39條及發行人募集與發行海外有價證券處理準則規定，
      均非其對於被告機關有何特定職務行為之公法上請求權規
      定，僅為被告機關對於發行公司監督、管理之依據，原告
      無從援引上揭法令請求被告為一定作為，至於原告援引大
      法官會議釋字第469號解釋稱原告之請求，並不以其對被
      告機關有公法求權存在為必要云云，顯誤會該解釋意旨。
    (三)證交所並非被告委託行使公權力之機關：證交所係依證券
      交易法之規定，以經營有價證券集中交易市場為目的，設
      置場所及設備之法人，並非行政機關，與被告間亦無任何
      上下隸屬或委託行政之關係，其與證券商或上市公司間之
      法律關係，均係依據證券商或上市有價證券之公司與其訂
      立之私法契約關係為之，並非證交所受託行使公權力之單
      方行政行為；原告雖稱因上市契約依法須經被告機關之核
      准，且證券交易法亦規定證交所受被告機關之監督、管理
      ，可知證交所受被告委託行使公權力云云，惟某一特許行
      業相關設立或業務之許可，須經主管機關之監督、管理，
      與其是否受託行使公權力要屬二事，實務上，受主管機關
      監督、管理之特許行業有證券商及銀行等金融機構，渠等
      之設立登記及相關業務、財務等事項，均應依相關法令辦
      理，並受主管機關管理、監督，但於市場交易行為中，並
      未因渠等設立及相關業務之核准須經主管機關之同意，即
      認為證券商、銀行均屬受託行使公權力之團體。
　　(四)被告機關並無怠於執行職務之情事：
　　　1.博達公司歷年財務報告均經會計師查核簽證，並出具無
  　　　保留意見，被告機關依相關規定進行審核，並核准該公
    　　司發行海外存託憑證及海外可轉債，自無原告所主張有
      　違反發行募集與發行海外有價證券處理準則第7條第1項
        第11款規定發行人最近二年度財務報告，未依有關法令
        及一般公認會計原則編製，且情節重大之情事，再財務
        報告之真實且允當之編製，乃發行人依法所負之責任，
        而發行人之簽證會計師亦需依相關法令查核發行人所編
        製之財務報告，被告機關係依據博達公司簽證會計師所
        出具之無保留意見查核報告，尚無得不予核准之情事，
        又被告主張依證券交易法第40條規定，被告機關曾就博
        達公司有價證券之募集、發行予以核准，即應保證博達
        公司所有申請事項均屬無誤云云，顯屬不可採，且被告
        機關依發行人募集與發行海外有價證券處理準則，審查
        博達公司海外可轉債發行之申請，並無違失，另依承銷
        博達公司92年10月8日發行海外可轉之華南永昌綜合證
        券股份有限公司於92年8月15日出具之評估意見表示：
        「本次募集及發行海外可轉換公司債，未有部分或全部
        洽特定人認購之情事」，亦可知被告機關審查其評估意
        見內容尚無不當之情事，被告機關雖曾對於博達公司之
        證券承銷商予以處分，惟係依據證券交易法第66條及證
        券商管理規則第25條第5款規定，按證券主管機關簡化
        行政處理程序及提高企業籌措資金之時效，對於企業籌
        資案件係採資訊公開原則、誠實信用原則及採用專家之
        意見審查，對於證券承銷商所出具之評估報告，如其意
        見內容並無違反相關法規或有何不當者，主管機關當即
        予接受，如事後證明其評估結論與事實發生重大差異時
        ，被告機關以主管機關之身分，對於承銷商加以處分，
        乃係依法執行職務，不得以之認為先前審查承銷商評估
        意見時有怠於執行職務之違失，足見被告機關並無未盡
        證券交易法第17條、第22條、第37條、第38條、第38條
        之1或違反發行人募集與發行有價證券處理準則、發行
        人募集與發行海外有價證券處理準則等相關規定之注意
        義務。
      2.原告主張有審閱上市公司財務報告義務者，為證交所，
        原告亦援引證交所之相關作業程序規定，為其請求之依
        據，故原告稱被告機關有依證券交易法第14條、第33條
        、第36條、第37條規定，對於博達公司財務報告、財務
        預測、財務與業務疏予審查，亦顯有誤會，再依審閱上
        市公司財務報告作業程序第7條至第9條之規定，證交所
        對於上市公司財務報告僅為形式審閱，審閱重點在於有
        無依規定檢送財務報告、申報書件是否不全、會計師是
        否出具非無保留意見或非標準式之查核或核閱意見等，
        證交所形式審閱結果發現有前開情事者，始需於公司檢
        送財務報告期限日後三個工作日內彙報被告機關，倘各
        該公司如期並依相關規定檢送財務報告予證交所，經證
        交所形式審閱後無誤，依法並無向被告機關陳報之必要
        ，本件證交所對於博達公司之財務報告所為之形式審閱
        ，未發現有何書件不全之情事，並未向被告機關陳報審
        閱結果，原告主張被告機關有疏未審查財務報告之情事
        ，與事實不符。
      3.依審閱上市公司財務報告作業程序第4條規定，證交所
        實質審閱上市公司財務報告，係採取選案查核，並非逐
        一查核，並於作業程序明列選案標準，博達公司上市後
        各期財務報告均未達前揭作業程序第4條規定應進行實
        質審閱之標準，證交所對於博達公司之財務報告均採形
        式審閱，核無任何怠於執行職務之情事；又博達公司對
        於92年度財務預測更新幅度重大，證交所依該作業程序
        第5條第2項規定對於博達公司原編及更新之財務預測進
        行實質審閱，嗣發現博達公司未依公開發行公司公開財
        務預測資訊處理準則第9條第1項第4款規定，於重要基
        本假設中揭露預計處分長期投資之帳面成本，而重要基
        本假設對於處分長期投資之時程與處分利益等估計均過
        於樂觀，且有遲延更新之情事，故亦曾就該公司之違失
        事項處記缺失，證交所就該公司之財務預測業已依規定
        實質審閱，並無原告所主張未予實質審閱之情事；另博
        達公司於86年間申請股票上市時，證交所已調閱其簽證
        會計師所查核86年度財務報告之工作底稿，嗣該公司相
        關人員不法行為爆發後，證交所為查處歷任簽證會計師
        之責任時，乃於93年12月間向簽證會計師調閱工作底稿
        ，惟安侯建業會計師事務所回以「．．．本事務所曾有
        搬遷，由於文件數量龐大，恐在搬遷、整理過程中偶有
        文件異位之情形。」致無法將工作底稿全數檢送等語，
        被告機關始因而認定簽證會計師有疏失，非如原告所稱
        博達公司申請之際，簽證會計師即未檢送工作底稿。
　　(五)原告所受損害與被告機關之行為並無因果關係，且被告機
  　　關核准通過博達公司92年海外可轉換公司債、93年海外存
    　託憑證，亦與原告投資決策無關：本件原告所受損害係因
      博達公司經營階層之不法犯罪行為所致，實與被告機關之
      監理行為，誠屬無涉，故原告所受損害與被告機關之行為
      無因果關係。
　　(六)退步言之，縱原告得依國家賠償法向被告請求賠償，其請
　　　求之金額，依不真正連帶之法理，亦應扣除投保中心代替
　　　博達公司之投資人協商取得之和解款項中，將來原告得獲
　　  配受償之金額。
  　等語，資為抗辯。並聲明：(一)原告之訴及假執行之聲請均駁
    回；(二)如受不利判決，願供擔保請准宣告免為假執行。
三、兩造不爭執之事項：
    (一)本件經本院協商兩造整理爭點，兩造不爭執之事項（卷
      (二)第105頁正、反面)，經本院略作文字修正後，如下：
   　 1.被告為證期會之承受業務機關。
   　 2.博達公司自88年間於證交所掛牌上市交易至93年6月間
      　因宣布重整而下市。
    　3.博達公司負責人葉素菲等人因挪用侵占博達公司資金及
      　編製不實財務報告、公開說明書等情事，致部分投資人
　　　　遭受損害，葉素菲等人經檢察官起訴，現在法院審理中
　　　  。
    　4.原告三人均購買博達公司可轉換公司債 (博達一)，原
      　告丙○○於92年3月4日買入3,000股、92年4月4日買入
　　　　1,000股、93年5月24日買入6,000股。原告丁○○於93
  　　　年3月26日買入4,000股、93年3月31日買入1,000股、93
    　　年4月5日買入1,000股、93年5月24日買入4,000股。原
      　告甲○○於93年3月30日買入4,000股、93年4月2日買入
      　2,000股、93年5月24日買入1,000股、93年5月25日買入
      　3,000股。
    　以上並有行政院公報（卷(一)第56頁)、合併買賣報告書暨
      交割憑單、債券持有人賣回權行使通知書、賣回申請書(
      卷(一)第24至33頁)在卷可稽。
    (二)除上開事項外，原告主張：
    　1.博達公司92年4月25日財務預測為正數113,852,000元，
　      卻於92年12月31日更動為負數766,043,000元，衰退772
        .84%，達7.66億元；又該公司93年3月15日經會計師查
        核簽證之92年12月31日之稅前虧損達36.65億，與前開
        更動財務預測虧損又衰退378.5%。
      2.原告起訴前曾以書面向被告請求國家賠償，被告拒絕賠
        償。
      3.被告於93年12月16日每日訊息指出安侯建業會計師事務
        所蔡添鴻、何靜江會計師查核博達公司86年至88年財務
        報告，未執行適當查核程序等缺失；被告於93年7月15
        日每日訊息指出勤業眾信會計師事務所李振銘、王金山
        會計師受託查核博達公司92年度財務報告及安候建業會
        計師事務所蔡添源、游萬淵會計師受託查核博達公司89
        至91年度財務報告有重大缺失；被告於94年5月5日對輔
        導博達公司申請上市及歷次募資案件之國內主辦承銷商
        富邦綜合證券股份有限公司 (以下簡稱富邦證券公司)
        、華南永昌綜合證券股份有限公司 (以下簡稱華南永昌
        證券公司)、金鼎綜合證券股份有限公司 (以下簡稱金
        鼎證券公司)認有疏失，處以警告處分。
      4.證期會於92年10月6日發布訊息核准博達公司申請募集
        發行海外無擔保可轉換公司債，總額上限為美金5千萬
        元，93年5月31日發布訊息核准博達公司參與發行海外
        存託憑證總金額美金117,481元。
      以上亦為被告所不爭執，並有博達公司92年12月31日財務
      預測更新、預計損益表、損益表（卷(一)第16至25頁)、國
      家賠償請求書、被告95年3月20日金管證一字第095010487
      6號書函 (卷(一)第34至37頁)、被告93年12月16日每日訊息
      、93年7月15日每日訊息、94年5月5日新聞稿（卷(一)第130
      至135頁)、證期會92年10月6日每日訊息、93年5月31日每
      日訊息(卷(一)第136、140頁)在卷可查，應堪信為真實。
四、待辯論之爭點：本件經本院協商兩造整理，兩造待辯論之爭
    點（卷(二)第105頁反面、第106頁正面)，經本院調整順序及
    作文字修正後如下：
    (一)原告之請求是否以對證期會或被告有公法上請求權存在為
      必要？原告對於證期會是否有公法上請求權在，經原告請
      求執行而怠於執行職務之情事？
    (二)本件是否以知悉加害公務員之姓名為必要？
    (三)證期會是否有怠於執行職務，須為其自身或證交所之缺失
　　　負責？
      1.證期會是否未盡證券交易法第17條、第22條、第37條、
        第38條、條38條之1，或違反發行人募集與發行有價證
        券準則、發行募集與發行海外有價證券處理準則相關規
        定之注意義務，就博達公司募集與發行有價證券疏予審
        查？
　　　2.證期會是否違反證券交易法第14條、第36條、第37條、
  　　　第33條、第38條之1、第39條等規定對於博達公司財務
　　　  報告、財務預測、財務與業務疏予審查？
      3.證期會有無依該會辦事細則與議事規則依法審閱博達公
        司相關財務報告與上市募資之相關文件資料？
      4.證交所是否為證期會委託行使公權力之機關？
      5.證交所依「臺灣證券交易所股份有限公司有價證券上市
        審查準則」、「臺灣證券交易所股份有限公司審閱上市
        公司財務報告作業程序」規定是否應審查博達公司財務
        報告及逐項審查公司財務預測？
    (四)原告所受損害與證期會之行為有無因果關係？證期會核准
      通過博達公司92年海外可轉債、93年海外存託憑證，是否
      影響原告投資之決策？
    (五)原告若得依國家賠償法向被告為本件之請求，其請求金額
      是否應扣除博達公司與證券投資人及期貨交易人投資保護
      中心和解金額中，將來得獲配受償之金額？
五、得心證之理由：
　　(一)原告為本件之請求，並不以其對證期會或被告有公法上請
　　  求權存在之必要：
　　　1.按公務於執行職務行使公權力時，因故意或過失不法侵
　　　　害人民自由或權利者，國家應負損害賠償責任；公務員
　　　　怠於執行職務，致人民自由或權利遭受損害者亦同，國
　　　　家賠償法第2條第2項定有明文。本條前段為公務員積極
　　　　行為之責任，即指公務員某種積極作為致人民之自由或
　　　　權利受有損害，應負擔之賠償責任；而其後段則為公務
　　　　員之消極不作為責任，係指公務員應作為而不作為，致
　　　　人民之自由或權利受有損害，應負擔之賠償責任。
      2.次按「法律規定之內容非僅屬授予國家機關推行公共事
　　　　務之權限，而其目的係為保護人民生命、身體及財產等
　　　　法益，且法律對主管機關應執行職務行使公權力之事項
　　　　規定明確，該管機關公務員依此規定對可得特定之人所
　　　　負作為義務已無不作為之裁量餘地，猶因故意或過失怠
　　　　於執行職務，致特定人之自由或權利遭受損害，被害人
　　　　得依國家賠償法第二條第二項後段，向國家請求損害賠
  　　　償。最高法院七十二年台上字第七○四號判例謂：『國
　　　　家賠償法第二條第二項後段所謂公務員怠於執行職務，
　　　　係指公務員對於被害人有應執行之職務而怠於執行者而
　　　　言。換言之，被害人對於公務員為特定職務行為，有公
　　　　法上請求權存在，經請求其執行而怠於執行，致自由或
　　　　權利遭受損害者，始得依上開規定，請求國家負損害賠
　　　　償責任。若公務員對於職務之執行，雖可使一般人民享
　　　　有反射利益，人民對於公務員仍不得請求為該職務之行
　　　　為者，縱公務員怠於執行該職務，人民尚無公法上請求
　　　　權可資行使，以資保護其利益，自不得依上開規定請求
　　　　國家賠償損害。』對於符合一定要件，而有公法上請求
　　　　權，經由法定程序請求公務員作為而怠於執行職務者，
　　　　自有其適用，惟與首開意旨不符部分，則係對人民請求
　　　　國家賠償增列法律所無之限制，有違憲法保障人民權利
  　　　之意旨，應不予援用。」業經大法官會議釋字第469號
        解釋在案。其解釋理由書中更明載：「……凡公務員職
　　　　務上之行為符合：行使公權力、有故意或過失、行為違
 　 　　法、特定人自由或權利所受損害與違法行為間具相當因
    　　果關係之要件，而非純屬天然災害或其他不可抗力所致
      　者，被害人即得分就積極作為或消極不作為，依上開法
        條前段或後段請求國家賠償，該條規定之意旨甚為明顯
        ，並不以被害人對於公務員怠於執行之職務行為有公法
        上請求權存在，經請求其執行而怠於執行為必要。惟法
        律之種類繁多，其規範之目的亦各有不同，有僅屬賦予
        主管機關推行公共事務之權限者，亦有賦予主管機關作
        為或不作為之裁量權限者，對於上述各類法律之規定，
        該管機關之公務員縱有怠於執行職務之行為，或尚難認
        為人民之權利因而遭受直接之損害，或性質上仍屬適當
        與否之行政裁量問題，既未達違法之程度，亦無在個別
        事件中因各種情況之考量，例如：斟酌人民權益所受侵
        害之危險迫切程度、公務員對於損害之發生是否可得預
        見、侵害之防止是否須仰賴公權力之行使始可達成目的
        而非個人之努力可能避免等因素，已致無可裁量之情事
        者，自無成立國家賠償之餘地。倘法律規範之目的係為
        保障人民生命、身體及財產等法益，且對主管機關應執
        行職務行使公權力之事項規定明確，該管機關公務員依
        此規定對可得特定之人負有作為義務已無不作為之裁量
        空間，猶因故意或過失怠於執行職務或拒不為職務上應
        為之行為，致特定人之自由或權利遭受損害，被害人自
        得向國家請求損害賠償。至前開法律規範保障目的之探
        求，應就具體個案而定，如法律明確規定特定人得享有
        權利，或對符合法定條件而可得特定之人，授予向行政
        主體或國家機關為一定作為之請求權者，其規範目的在
        於保障個人權益，固無疑義；如法律雖係為公共利益或
        一般國民福祉而設之規定，但就法律之整體結構、適用
        對象、所欲產生之規範效果及社會發展因素等綜合判斷
        ，可得知亦有保障特定人之意旨時，則個人主張其權益
        因公務員怠於執行職務而受損害者，即應許其依法請求
        救濟。……」，被告辯稱原告為本件之請求，應證明其
        對於被告或證期會有公法上請求權存在，或經原告請求
        執行而仍怠於執行職務之情事云云，顯非可採。
      3.再稽諸上開大法官會議解釋之意旨，判斷人民得否依國
        家賠償法第2條第2項後段為請求，係就法律整體之結構
        、適用對象、所欲產生之規範效果及社會發展因素等綜
        合判斷，以該法律有保障特定人之意旨時，人民即得依
        上揭規定請求救濟。再按證券交易法係為發展國民經濟
        ，並保障投資所制定之法律，此觀諸該法第1條之規定
        甚明，其中保障投資，為證券交易法立法之第一要義，
        亦為學界之通說，且就該法之立法結構、適用對象、規
        範效果及我國證券交易市場之發展等情以觀，莫不以直
        接或間接保障投資人之權益為目的，因此，本件原告主
        張其權益因前主管機關證期會之公務員怠於執行職務，
        致受有損害，即得依上揭規定而為主張。
    (二)依國家賠償法第2條第2項後段為請求時，不以知悉加害公
      務員之姓名為必要：
      按國家賠償法第2條第2項後段規定公務員怠於執行職務，
      係指國家機關之不作為責任，如國家機關應作為而不作為
      ，致生損害人民自由或權利之結果時，人民即得依該法得
      主張國家賠償責任，其條文規定不作為之主體固為「公務
      員」，然此係因國家機關，為組織體，本身無法為各種行
      為，須其所屬公務員為之所致，又國家機關所屬公務員怠
      於執行職務，顯現於外部者，實即國家機關怠於執行職務
      ，而國家機關怠於執行職務，亦必其所屬公務員怠於執行
      職務，故何公務員怠於執行職務，實非重要；且每一國家
      機關所屬公務員少則數十人多則上百人，甚至千人，其內
      部之分工，即某公務員負責某項業務，常為人民所不知，
      縱使知之，因人員更迭，亦難確定，再加上某些事務固為
      該國家機關所負責，但其內部分工或不明確，甚或無人負
      責者，亦時有之，如強令主張國家消極不作為責任之人民
      ，應具體指出何公務員怠於執行職務，實亦強人民之所難
      ；復參以國家賠償法第8條第1項規定國家賠償之請求權，
      自請求權人知有損害時起算，並非以知悉何公務員對其侵
      害為消滅時效之起算點，基於法律規定間之衡平，同法第
      2 條第2項後段之規定，解釋上亦無令請求者具體知悉何
      公務員怠於執行職為必要。因此，被告雖辯稱原告未說明
      其所屬何公務員怠於執行職務，與國家賠償法第2條第2項
      後段規定未合云云，並非可採。
    (三)證期會是否有怠於執行職務，須為其自身或證交所之缺失
　　　負責？
      1.證期會對於博達公司之募集與發行有價證券之審查，有
        怠於執行職務之情事：
        (1)經查，按證期會為證券交易法所稱之主管機關，修正
          前證券交易法第3條定有明文。再按證券募集、發行
          之核准及管理、監督事項、證券上市之核定及買賣管
          理、監督，為證期會掌理事項，證期會組織條例第2
          條第1項第1款、第2款復定有明文。足見原告主張證
          期會前為證券上市、募集及發行之主管機關，堪予採
          信。
        (2)次查，依修正前證券交易法第17條第1項規定，公司
          依證券交易法公開募集及發行有價證券時，應先向主
          管機關申請核准或申報生效 (現已刪除)；第22條第
          1項前段規定，有價證券之募集與發行，除政府債券
          或經財政部核定之其他有價證券外，非經主管機關核
          准或向主管機關申報生效後，不得為之（現已刪除核
          准部分），而主管機關並依第22條第1項後段之授權
          ，訂定發行人募集與發行有價證券處理準則及發行人
          募集與發行海外有價證券處理準則 (本件所指係93年
          12月9日修正前之規定內容，以下亦同），以資為審
          查發行人發行國內或國外有價證券之依據，雖證券交
          易法上揭規定與上開二準則之規定，就有價證券之募
          集與發行兼採申請及申報生效二制度，但就上開二準
          則之規定內容觀之（卷(一)第93至127頁)，以發行人募
          集與發行有價證券處理準則之規定而言，第4條規定
          發行人有該條所述情形者，不得募集與發行有價證券
          （包含公開招募股份、無擔保公司債、一般公司債、
          具有優先權之特別股及發行新股），第5條及第6條規
          定財務報告應經會計師簽證、證券承銷商評估及律師
          出法律意見等，第7條與第8條規定退回或不予核准之
          情形，顯然證期會就有價證券之募集與發行係採實質
          審查。又法律規定之形式，雖係賦予主管機關實質審
          查權限，但就另一方面而言，主管機關即有審查之作
          為義務。因此，原告主張證期會就博達公司之上市審
          查及發行可轉換公司債應盡實質審查義務，亦堪採信
          。
        (3)再查，原告主張博達公司簽證會計師查核該公司86年
          至88年財務報告，未檢附工作底稿，有發行人募集與
          發行有價證券處理準則第8條第1項第12款之情事，又
          該公司92年6月30日資產負債表顯示其現金及銀行存
          款達47.76億元，依發行人募集與發行海外有價證券
          處理準則第7條第1項第2款及第7款之規定，證期會不
          應於92年10月6日核准美金5,000萬元之海外無擔保可
          轉換公司債及93年5月31日核准其美金1.174億元之海
          外存託憑證，而認證期會有怠於執行職務之情事，並
          提出被告處分博達公司簽證會計師、證券承銷商、核
          准博達公司發行海外可轉換公司債、海外存託憑證之
          每日訊息或新聞稿、博達公司資產負債表在卷可查 (
          見卷(一)130至142頁)，足見證期會對於博達公司發行
          有價證券之審核確有缺失。被告雖辯稱為因應客觀情
          勢變化、簡化行政處理程序及提高企業籌措資金之時
          效，參酌美、日等國審查制度及程序，採資訊公開原
          則、誠實信用原則及採用專家之意見審查，博達公司
          歷次對外募集資金案件均有具體明確之募資計畫，其
          財務報告均經會計師查核簽證並出具無保留意見之查
          核報告書，且承銷商評估報告亦出具必要性、可行性
          及合理性，及符合相關法令規定之評估意見，證期會
          依相關規定進行審核並核准其案件，並無故意、過失
          或怠於執行職務之情事云云。惟查，由發行人募集與
          發行有價證券處理準則第8條第1項第11款規定：「不
          依有關法令及一般公認會計原則編製財務報告，情節
          重大者。」、同條項第12款規定：「簽證會計師查核
          工作底稿之缺失情節重大，無法確定財務報告是否允
          當表達者。」係屬得退回或不核准發行普通公司債之
          情形，可知證期會不得僅憑會計師查核簽證，並出具
          無保留意見，即得予核准，灼然甚明，且縱然為簡化
          申請流程等，而相信專家出具之意見，為現行實務之
          便宜作法，但究非得解免法令所課予證期會或被告之
          義務與責任。再查，從被告嗣對於受託查核博達公司
          86 年至88年財務報告之安侯建業會計師蔡添源、何
          靜江會計師，以「未檢送八十六年度部分工作底稿，
          且未執行適當查核程序以分析主要銷貨客戶變動之合
          理性及未直接取具函證回函等疏失，核未蒐集足夠適
          切之查核證據，且未盡專業注意查核，即出具無保留
          或修正式無保留意見之查核報告」等，認有重大缺失
          ，而予以處分，亦適足以證明證期會當時之審查確有
          過失，被告雖辯稱係因被告於93年12月間向簽證會計
          師調閱86年間查核財務報告之工作底稿，安侯建業會
          計師事務所回函稱因其事務所曾有搬遷，無法提出全
          數之底稿，其始認簽證會計師有疏失云云，並其提出
          上開會計師事務所93年11月15日安建 (93)審(一)字第
          0670B 號函在卷可按（卷(二)第18、19頁)，然縱係如
          此，但被告就該二位會計師所為之處分，由上開處分
          之事由，可知非僅限於會計師未提出工作底稿部分，
          尚及於未執行適當查核序等，再從被告於93年7月5日
          對於勤業眾信會計師事務所李振銘、王金山會計師受
          託查核博達公司92年度財務報告、安侯建業會計師事
          務所蔡添源、游萬淵會計師受託查核該公司89年至91
          年度財務報告有重大缺失予以處分，可見被告上開所
          辯，並不足採。
        　復查，博達公司於92年6月30日有現金及銀行存款4,6
          76,238,000元、短期投資淨額30,387,000元，93年3
          月31日有現金及銀行存款6,301,953,000元、短期投
          資357,604元，雖然現金及銀行存款，非屬商業會計
          處理準則第20條第1項第2款之閒置資產，而未能屬於
          發行人募集或發行有價證券處理準則第8條第1項第7
          款前段之規定，屬於不得核准募集與發行海外有價證
          券之情形，但以其擁有大量現金及存款與短期投資之
          情形，是否有再發行海外可轉換公司債或參與發行海
          外存託憑證之必要，而符合上開準則第8條第1項第2
          款募集與發行海外有價證券計畫之必要性與合理性之
          規定，實非無疑，而原告主張博達公司92年10月6日
          經核准發行之海外無擔保可轉換公司債為美金5,000
          萬元，折合新臺幣約為15.95億元，用途為海外購料
          ，93年5月31日核准參與發行之海外存託憑證，為美
          金1.174億元，折合新臺幣約為40億元，用途為還中
          長期債券，均為被告所不爭執，以其金額及用途而言
          ，顯然由其現金及存款與短期投資即可支應，原告主
          張博達公司無募集上開海外可轉換公司債及參與發行
          海外存託憑證，尚非不可採。另參諸被告於94年5月5
          日對於博達公司之證券承銷商富邦證券公司、華南永
          昌證券公司、金鼎證券公司予處分案予以處分，其中
          華南永昌證券公司係受博達公司之託擔任博達公司92
          年海外無擔保轉換公司債之國內主辦承銷商，處分事
          由為是否洽特定人認購等重要評估事項採行必要之輔
          導及評估程序，金鼎證券公司係受託擔任93年現金增
          資參與發行海外存託憑證之國內主辦承銷商，其處分
          事由為就產業市場概況及前各次增資計劃執行情形等
          重要評估事項採行必要之輔導及評估程序，亦可證博
          達公司發行92年海外無擔保可轉換公司債及93年海外
          存託憑證之評估確有缺失，而稽諸發行人募集與發行
          海外有價證券處理準則第6條之規定，發行海外有價
          證券係採核准制，再依該準則第7條規定之內容以觀
          ，證期會確有審查之義務與責任，被告辯稱其無怠於
          執行職務云云，亦非可採。
      2.原告未能證明證期會委託何事項予證交所行使公權力：
        (1)原告以博達公司事件發生後，證期會對外說明其對發
          行公司之平時查核管理，係按季、半年、年報，交由
          證交所與OTC，按3%與5%比率進行書面查核，且證期
          會委託證交所行使公權力為眾所週知之事，依證期會
          組織條例第2條第2項規定，證期會得將業務委託證交
          所辦理，另最高行政法院93判字第510號、最高法院
          91台上字第2367號、最高法院87台上字第299號判決
          亦認公權力介入有價證券之上市及終止上市等情，主
          張證期會委託證交所行使公權力云云，並提出93年7
          月8日經濟日報之社論為證（卷(一)第23頁)，但為被告
          所否認，並以前開情詞置辯。
          然查：
          報紙之社論，為該報紙對於某一事件之主觀評價，
          　其論述內容所陳各項事實，自係擷取能支持其立論
            依據之事實，並非客觀事實之報導，且所擷取之事
            實，是否為正確之事實，亦非無疑，自不得為某待
            證事實之證據，故縱上開社論曾記載證期會曾說明
            對發行公司平時查核管理，係委託證交所辦理，按
            諸上開說明，究非得為證期會委託證交所行使公權
            力之證據。
          證期會或被告是否委託證交所行使公權力，從證券
          　交易法之規定觀之，主管機關固然對於是否核准上
            市，及上市後之監督、管理有其權責，但證交所依
            證券交易法之規定或授權，或與證券商或上市公司
            契約之訂定，藉訂定或修正上市標準，除對於證券
            商、上市公司及其他市場參與機構，擁有廣泛之管
            理權外，甚至影響上市公司之公司治理，則證交所
            對於上市公司有價證券之發行或其財務報告之審查
            權限，未必來自證期會或被告之公權力委託，甚為
            顯然。固然，依證期會組織條例第2條第2項之規定
            ，證期會得將其執掌之審核、檢查、調查等工作之
            全部或一部，委託其他單位辦理，實務上證期會亦
            或多或少有委託證交所行使公權力，但究何事項係
            證期會或被告所委託，應由原告具體指明，並舉證
            證明之，不能泛指為眾所週知之事，而免其舉證之
            責，惟於原告並未具體指明之，亦未舉證證明之，
            故其主張，並非可採。
          原告所舉最高行政法院93判字第510號、最高法院
            91台上字第2367號、最高法院87台上字第299號等
 　　　　　 判決固然認公權力有介入有價證券之上市及終止上
　　　　　　市等情，然稽其意旨為主管機關以公權力介入核准
　　　　　　上市或終止上市及對證券商之處罰，而非主管機關
  　　　　　委託證交所行使公權力，二者係屬二事。又依證券
    　　　　交易法及其授權之相關法規命令，主管機關對於證
      　　　交所固有管理、監督之權，透過其對證交所之管理
        　　與監督，間接達成對上市公司或證券商之管理、監
          　督，與其本身對於上市公司或證券商之管理與監督
            ，或委託證交所行使公權力對上市公司及證券商為
            管理、監督，亦屬二事，因此上開最高法院或最高
            行政法院之判決並不能為證期會或被告有委託證交
            所行使公權力之證明。
　　　　(2)本件原告既無法證明證期會委託證交所行使何項公權
  　　　　力，則證交所縱如原告所稱未依其有價證券上市審查
    　　　準則、審閱上市公司財務報告作業程序之規定，就博
      　　達公司之上市與財務報告、及財務預測之審閱，有故
　        意或過失或怠於執行職務等情，亦屬證交所應負何責
          任及證期會對於證交所之監督是否有過失之問題，其
          主張被告應依國家賠償法第4條第1項之規定，就證交
          所之人員之故意或過失或怠於執行職務，負國家賠償
          責任，即非可採。
    (四)原告未能證明其購買博達公司可轉換公司債所受之損害與
      證期會之過失或怠於執行職務間有相當因果關係：
    　原告主張博達公司屬不宜上市之公司，證期會卻核准其上
      市，又該公司歷次募資行為，亦屬不應核准而核准，且證
      期會疏於審查或疏於監督證交所審查該公司財務報告及財
      務預測，致其買受博達公司之可轉換公司債，其間自有因
      果關係存在云云，被告則否認之，並辯稱原告之損害係因
      博達公司經營階層之不法犯罪行為所致等語。惟按對於有
      價證券募集之核准，不得藉以作為證實申請事項或保證證
　　　券價值之宣傳，證券交易法第40條定有明文，由此條文可
  　　知，除證券商或發行人不得以主管機關之核准處分，宣傳
    　其所申請事項為實或保證其證券價值外，亦可知主管機關
      對於有價證券之募集，並不居於保證人地位，復寓以有價
      證券之投資人，應自行綜合各種資料以為投資與否之判斷
      ，況上市上櫃之有價證券眾多，其申報或申請事項未必皆
      為屬實，其實在者，投資人未必購買之，不實在者，投資
      人未必不購買之，縱申請之初屬實，其後因發行公司經營
      階層人謀不臧，致發行之有價證券變成廢紙者，亦時有所
      聞，且有價證券之漲跌，除繫於發行公司經營績效外，市
      場因素、整體國家經濟，甚至國際經濟情勢，皆緊密相關
      ，投資人本應就其購買之有價證券自負盈虧，又某一有價
      證券發行中，其價格漲跌之間，投資者有賺有賠，亦非全
      然皆為虧損；因此，主管機關核准某一有價證券發行與投
      資人是否購買該有價證券，及購買該有價證券後是否虧損
      間，並無必然之關聯，原告僅以主管機關不應核准博達公
      司上市及其後各募資案，而核准之，及其疏於審查或疏於
      監督證交所審查博達公司財務報告，致其購買博達公司受
      有損害，其間有因果關係存在，尚非可採。再參以如原告
      所稱博達公司92年4月25日財務預測為正數113,852,000元
      ，卻於92年12月31日更動為負數766,043,000元，衰退772
      .84%，達7.66億元；又該公司93年3月15日經會計師查核
      簽證之92年12月31日之稅前虧損達36.65億，與前開更動
      財務預測虧損又衰退378.5%，但原告丁○○仍於93年3月2
      6日購買博達公司可轉換公司債4,000股，同月31日再購買
      1,000股，同年4月5日再購買1,000股，同年5月24日再購
      買4,000股，原告甲○○亦於同年3月30日購買博達公司可
      轉換公司債4,000股，同年4月2日購買2,000股，同年5月2
      4日再購買1,000股，同月25日再購買3,000股，原告丙○○則於同年5月24日購買6,000股，為原告所自承，顯見渠
      等購買博達公司可轉換公司債，並未受博達公司修正財務
      預測之影響，原告購買博達公司可轉換公司債所致損失，
      無寧係因博達公司負責人葉素菲等違法之行為所致，與證
      期會之過失或怠於執行職務間無相當因果關係存在。從而
      ，原告主張其損害與證期會之過失或怠於執行職務間，有
      相當因果關係存在云云，並非可採。
    (五)綜上所述，證期會就博達公司之上市及其募集與發行有價
      證券之行為固有怠於執行職務之情事，但原告購買博達公
      司可轉換公司債所受損害，與證期會之怠於執行職務間，
      並無相當困果關係存在，原告依國家賠償法第2條第2項後
      段請求承受證期會業務機關之被告賠償其損害，即無理由
      ，應予駁回。
六、原告之訴既經駁回，其假執行之聲請即失所附麗，應併予駁
    回。
七、本件事證已臻明確，兩造其餘攻擊防禦方法及所舉未經援用
    之證據，經本院斟酌後，認為均不足以影響本判決之結果，
    爰不一一論駁，又原告聲請調查證據之事項（卷(二)第63至66
    頁)，本院亦認縱命被告提出，亦與判決結果不生影響，而
    認無調查之必要，併此敘明。
據上論結，原告之訴為無理由，依民事訴訟法第78條，判決如主
文。
中　　華　　民　　國　　96　　年　　4　　月　　12　　日
                  民事第四庭法  官  劉坤典
以上為正本係照原本作成
如對本判決上訴，須於判決送達後20日內向本院提出上訴狀
中　　華　　民　　國　　96　　年　　4　　月　　12　　日
                            書記官  楊勝欽
